臺灣高等法院民事判決
109年度重上字第779號
上  訴  人  賴瑞華  

訴訟代理人  陳建中律師
            余盈鋒律師
被  上訴人  呂易融  
上列當事人間請求拆除違建事件，上訴人對於中華民國109年8月
26日臺灣臺北地方法院107年度訴字第4896號第一審判決提起上
訴，本院於110年1月5日言詞辯論終結，判決如下：
    主      文
上訴駁回。
第二審訴訟費用由上訴人負擔。
    事實及理由
一、被上訴人主張：被上訴人為臺北市○○區○○段○○段000○號即門
    牌號碼臺北市○○區○○路000巷00號（下稱00號）0樓房屋之所
    有權人，上訴人則為同號0樓房屋之所有權人。又上訴人以
    原判決附圖所示A部分之增建物（下稱系爭增建物），無權
    占用臺北市○○區○○路000巷00號建物之屋頂平台（下稱系爭
    屋頂平台），顯已侵害被上訴人及其他共有人之權利，爰依
    民法第767條第1項前段、中段及第821條規定，請求上訴人
    將系爭增建物拆除，並將系爭屋頂平台返還予被上訴人及其
    他共有人。
二、上訴人則以：系爭增建物最遲於民國64、65年間即興建完成
    ，存在至今已超過40年，均由00號0樓房屋之所有權人占有
    管理，並為00號0至0樓房屋之所有權人知悉且予以容忍、承
    認而不加干涉，另由同棟00號（下稱00號）頂樓通道鑰匙簽
    收單，及107年5月間修繕共用水塔時，因00號0樓及00號0樓
    均有頂樓增建物，而於計算分擔費用之戶數時各多算1戶，
    且原裝設之對講機亦有顯示0樓等情，均足見系爭屋頂平台
    之共有人間已有默示之分管契約存在，被上訴人自應受拘束
    ，而不得請求上訴人拆除系爭增建物；況上訴人購買系爭0
    樓房屋前，其配偶楊道存曾於現場看屋時遇到被上訴人，被
    上訴人當時僅向上訴人表示日後應交付通往頂樓之鐵門鑰匙
    給各層住戶，且系爭增建物不得出租他人使用，並未就系爭
    增建物占用系爭屋頂平台提出任何異議，以致上訴人信賴系
    爭屋頂平台應歸00號0樓房屋所有權人專用，而花費鉅資購
    買及裝修，則被上訴人事後再為本件請求，顯有違誠信原則
    ，並有權利濫用之情事，自不應准許等語，資為抗辯。
三、原審就被上訴人之請求，為其全部勝訴之判決。上訴人不服
    ，提起上訴，聲明：㈠原判決廢棄。㈡被上訴人第一審之訴駁
    回。被上訴人答辯聲明：上訴駁回。
四、兩造不爭執事項（見本院卷第208頁）：
　㈠上訴人及被上訴人分別為00號0樓、0樓房屋之所有權人。
　㈡上訴人為系爭屋頂平台上系爭增建物之事實上處分權人。
五、本院之判斷
　　兩造均同意簡化本件爭點之項目（見本院卷第208頁），茲
    分述如下：
  ㈠上訴人以系爭增建物占用系爭屋頂平台，是否為無權占有？
　  上訴人辯稱系爭屋頂平台之共有人間，就該屋頂平台已成立
    默示之分管契約，即同意由00號0樓房屋之所有權人管理使
    用，故上訴人應屬有權占有系爭屋頂平台等情，為被上訴人
    所否認，經查：
　1.按數人區分一建築物而各有其一部者，該建築物及其附屬物
    之共同部分，推定為各所有人之共有。98年1月23日修正前
    民法第799條前段定有明文。又區分所有之公寓大樓，所有
    權之客體，可分為專有部分及共有部分，其頂樓平台既屬該
    建物之一部，且係為維護大樓之安全與外觀所必要，性質上
    不許分割而成為專有部分，應由全體住戶共有使用，自屬該
    大樓之共同部分，依民法第799條規定，應推定為大樓各區
    分所有人之共有，縱未經登記，仍不失其共有之性質（最高
    法院85年度台上字第2389號判決要旨參照）。準此，系爭增
    建物坐落之系爭屋頂平台，既係位於該棟4層樓建物之頂部
    ，且整體屋頂平台於建築完成時之範圍含括00號及00號，彼
    此間並無區隔，得互相連通，並均需經由該建物之共用樓梯
    間始能進出等情，有臺北市建築管理工程處109年5月29日北
    市都建使字第1093164970號函所附屋頂平台竣工圖在卷可稽
    （原審卷二第295、296、333頁），自堪認系爭屋頂平台在
    構造、功能及使用目的上，乃屬該棟4層樓建物（含00號、0
    0號）之共用部分甚明，則依前揭法條規定及說明，系爭屋
    頂平台即應推定由該建物之各區分所有人即00號0至0樓房屋
    、00號0至0樓房屋之區分所有人共有。至00號0至0樓及00號
    0至0樓房屋雖坐落於不同地號之土地，然有關區分所有建築
    物共有部分之認定，實與坐落之地號是否同一無關，是上訴
    人據此為由，辯稱系爭屋頂平台應僅為00號0至0樓房屋之區
    分所有人共有云云，尚有誤解，合先說明。
　2.次按共有物，除契約另有訂定外，由共有人共同管理之，98
    年1月23日修正前民法第820條第1項定有明文。又共有物分
    管契約之成立，應由共有人全體以協議訂立，明示或默示均
    可，不以訂立書面為必要，惟所謂默示之意思表示，除依表
    意人之舉動或其他情事，足以間接推知其有承諾之效果意思
    者外，倘單純之沉默，依交易上之慣例或特定人間之特別情
    事，在一般社會之通念，無從認為有一定之意思表示者，即
    不得謂為默示之意思表示（最高法院101年度台上字第1294
    號判決意旨參照）。經查：
　⑴證人即00號0樓現住戶王和欽雖曾於原審到庭證稱：其73年購
    入00號0樓房屋，在該址設立元元小客車租賃有限公司，73
    年間其因需裝設水塔，有到頂樓看水塔位置，並看到當時0
    樓鄰居方先生有剪塑膠東西貼屋頂，因為頂樓加蓋的屋頂有
    破洞；自73年迄今00號各樓層屋主均無人反對00號0樓屋主
    使用系爭屋頂平台增建系爭增建物；其購買00號0樓房屋時
    ，前屋主有告訴其頂樓平台已有人在使用，其自己也有看到
    ，其從來沒有意見等語（見原審卷一第240、241頁)，另證
    人即00號0樓前住戶林存訓亦於原審到庭證稱：其大學剛畢
    業約61、62年時住在系爭0樓房屋，住了10幾年，其不清楚
    系爭增建物由何人於何時增建使用；其後來大約於64、65年
    間，曾至系爭增建物泡茶聊天，才知道頂樓有增建房屋；其
    居住00號0樓時，各樓層的所有人沒有討論過是否反對00號0
    樓屋主使用頂樓加蓋房屋的事情等語（見原審卷二第8、9頁
    ），然依上開證人之證詞，僅可知其等確實知悉系爭0樓房
    屋之前所有人在系爭屋頂平台興建系爭增建物，且就其等所
    知，並無人表示反對或未曾就此提出討論，惟單憑此知悉而
    未表示反對意見之情事，實無從據此推知各區分所有人間已
    有承諾或同意由00號0樓房屋所有權人分管使用系爭屋頂平
    台之效果意思，是上訴人以前揭證人之證詞，辯稱已有默示
    分管契約存在云云，尚難認可採。
　⑵上訴人固又提出00號頂樓通道鑰匙簽收單(見原審卷一第57頁
    )、共用水塔修繕費用分配通知書(見原審卷一第59頁)、對
    講機照片（見原審卷二第89頁）等，並稱據此可證系爭屋頂
    平台之共有人間對於系爭屋頂平台由00號0樓房屋所有人使
    用乙節，應存有默示之分管契約云云。然觀前揭簽收單、通
    知書、照片所示內容，僅能證明本棟區分所有建築物之部分
    區分所有人，有領取00號頂樓通道鑰匙，及於修繕水塔時，
    有將00號及00號頂樓增建物列為分攤戶數計算費用，暨該棟
    建物設置之對講機原包含「0樓」等情，惟此等事實均發生
    於系爭增建物或00號頂樓增建物業已興建完成之後，與上訴
    人主張成立默示分管契約之時間約在64、65年或73年間(見
    原審卷二第94頁)，並不相符；且核其內容，均為各區分所
    有人針對現實居住安全或實際使用需求，並考量費用分擔之
    公平性，為遷就現狀所為之因應措施，尚難據此認為此等作
    為即有承諾或同意由00號0樓房屋所有權人分管使用系爭屋
    頂平台之效果意思；況前揭簽收單及通知書中，亦未見系爭
    屋頂平台全體共有人之簽名，是上訴人以前揭證據，主張系
    爭屋頂平台之共有人間就系爭屋頂平台由00號0樓房屋所有
    人使用乙節，應有默示之分管契約存在云云，自非可採。
　⑶上訴人雖另援引最高法院83年度台上字第1377號判決意旨，
    主張共有物分管之約定，不以訂立書面為要件，倘共有人間
    實際上劃定使用範圍，對各自占有管領之部分，互相容忍，
    對於他共有人使用、收益，各自占有之土地，未予干涉，已
    歷有年所，亦得認有默示分管契約之存在云云，然其並未說
    明並舉證系爭屋頂平台之各共有人間，就該棟區分所有建築
    物之共有部分，究有何「實際上劃定使用範圍，並各自占有
    分管範圍」之情事，僅徒以其長期占用系爭屋頂平台，未遭
    其他共有人表示反對，即謂各共有人已實際劃定使用範圍，
    並對各自管領之部分，長期未予干涉而成立默示之分管契約
    云云，顯與前揭最高法院判決意旨所指情形未符，自難認可
    採。至上訴人所舉本院106年度第1187號民事判決（見本院
    卷第147-153頁），其法律見解並無拘束本院之效力，自無
    庸贅予論駁，併此說明。
　⑷綜上所述，上訴人所舉證據，均不足以證明系爭屋頂平台之
    共有人間有同意00號0樓房屋所有權人使用該屋頂平台之默
    示分管契約存在，且上訴人亦未能證明其尚有何其他得占有
    使用系爭屋頂平台之合法權源，則其以系爭增建物占用系爭
    屋頂平台，自屬無權占有。　
  ㈡被上訴人得否依民法第767條第1項前段、中段、第821條之規
    定，請求上訴人將系爭增建物拆除，並將占用之屋頂平台返
    還予全體共有人？
　1.按所有人對於無權占有或侵奪其所有物者，得請求返還之。
    對於妨害其所有權者，得請求除去之。民法第767條第1項前
    段、中段定有明文。又按各共有人對於第三人，得就共有物
    之全部為本於所有權之請求。但回復共有物之請求，僅得為
    共有人全體之利益為之。民法第821條亦有明定。是上訴人
    既以系爭增建物無權占有被上訴人共有之系爭屋頂平台，前
    已詳述，則被上訴人依前揭規定，請求上訴人將系爭增建物
    拆除，並將屋頂平台返還予被上訴人及其他共有人，自屬有
    據。
　2.上訴人雖辯稱被上訴人前揭請求有違誠信原則，且有權利濫
    用之情事，不應准許云云。然：
　⑴按權利之行使，不得違反公共利益，或以損害他人為主要目
    的；行使權利，履行義務，應依誠實及信用方法。民法第14
    8條第1項、第2項定有明文。又民法第148條係規定行使權利
    ，應依誠實及信用方法，不得違反公共利益，或以損害他人
    為主要目的。若當事人行使權利，雖足使他人喪失利益，倘
    非以損害他人為主要目的，亦無違反誠實及信用之方法，即
    難謂係違反誠信原則或權利濫用（最高法院107年度台上字
    第2449號、107年度台上字第2185號判決意旨參照）。而在
    私法領域，權利人本得自由決定如何行使其權利，除權利人
    就其已可行使之權利一再不為行使，且已達相當之期間，並
    因其行為造成特殊情況，足以引起相對人之正當信任，以為
    權利人不欲行使其權利，經斟酌該權利之性質，法律行為之
    種類，當事人間之關係，社會經濟情況及其他一切因素，認
    為權利人忽又出而行使權利，足以令相對人陷入窘境，有違
    事件之公平及個案之正義時，始得認權利人所行使之權利有
    違誠信原則而應受限制（最高法院106年度台上字第2748號
    判決意旨參照）。
  ⑵上訴人主張其購買00號0樓房屋前，曾由仲介人員陳雲鳴帶同
    上訴人之配偶楊道存至現場看屋，並遇到被上訴人，被上訴
    人當時僅稱如上訴人日後購入00號0樓房屋，需將通往頂樓
    鐵門之鑰匙交付各層住戶，且不能將系爭增建物出租他人，
    並未表示反對系爭增建物占用系爭屋頂平台，又於上訴人裝
    修00號0樓房屋期間，被上訴人亦曾向上訴人建議系爭增建
    物要隔成2間才符合規定，不會被拆等情，固據證人陳雲鳴
    及楊道存於原審到庭證述綦詳（見原審卷二第11、12、61、
    62、63頁)，然縱認上情屬實，實僅屬被上訴人針對系爭增
    建物現實上已占用系爭屋頂平台之現狀，表達至少應就上訴
    人使用該增建物之方式加以限制之想法，尚難認有何明示或
    暗示其已不欲就系爭屋頂平台行使相關權利之意思；且衡諸
    上訴人之配偶楊道存當時僅係由仲介人員帶看房屋，與被上
    訴人偶然相遇，並非特別詢問各樓住戶對系爭增建物占用屋
    頂平台乙事之意見，則於此情況下，縱被上訴人曾為前揭陳
    述，依一般社會經驗及觀念認知，亦難認被上訴人此番言談
    ，即有引起上訴人及其配偶之正當信任，誤以為被上訴人就
    系爭屋頂平台已放棄相關權利之情事。另上訴人所稱被上訴
    人曾建議系爭增建物要隔成2間才符合規定，不會被拆乙節
    ，既係發生於其業已購買00號0樓房屋，並已開始進行裝修
    工程之後，亦難認與其所稱因誤認得使用系爭屋頂平台，而
    斥資購買00號0樓房屋並進行裝修等情有關。是以，上訴人
    所舉前揭事證，均不足以認定被上訴人本於其為系爭屋頂平
    台之共有人，而依法請求無權占用系爭平台之上訴人拆除系
    爭增建物，將系爭屋頂平台返還予全體共有人，有何違反個
    案公平正義或公共利益，並以損害他人為主要目的之情事，
    則其辯稱被上訴人之請求違反誠信原則且為權利濫用云云，
    自難認可採。
六、綜上所述，被上訴人依民法第767條第1項前段、中段、第82
    1條規定，請求上訴人將系爭增建物拆除，並將系爭屋頂平
    台返還予被上訴人及其他共有人，洵屬正當，應予准許。從
    而原審為上訴人敗訴之判決，並無不合。上訴論旨指摘原判
    決不當，求予廢棄改判，為無理由，應駁回上訴。
七、本件事證已臻明確，兩造其餘之攻擊或防禦方法及所用之證
    據，經本院斟酌後，認為均不足以影響本判決之結果，爰不
    逐一論列；另上訴人聲請傳訊證人尤俊銘、邱淑妹，以證明
    系爭屋頂平台之共有人對於由00號0樓房屋所有權人使用該
    屋頂平台多年來均無異議，並均同意領取通往頂樓之鐵門鑰
    匙，及要求頂樓增建物亦列為一戶共同分擔修繕水塔之費用
    ，經核亦無必要，均附此敘明。
八、據上論結，本件上訴為無理由，依民事訴訟法第449條第1項
    、第78條，判決如主文。
中　　華　　民　　國　  110 　年　　1 　　月　　19　　日
                   民事第二十庭  
                        審判長法  官  周祖民
                              法  官  鄭威莉
                              法  官  馬傲霜
正本係照原本作成。
如不服本判決，應於收受送達後20日內向本院提出上訴書狀，其
未表明上訴理由者，應於提出上訴後20日內向本院補提理由書狀
（均須按他造當事人之人數附繕本）上訴時應提出委任律師或具
有律師資格之人之委任狀；委任有律師資格者，另應附具律師資
格證書及釋明委任人與受任人有民事訴訟法第466條之1第1項但
書或第2項（詳附註）所定關係之釋明文書影本。如委任律師提
起上訴者，應一併繳納上訴審裁判費。
中　　華　　民　　國　　110 　年　　1 　　月　　19　　日

    　　　　　　　　　　　　　書記官  崔青菁
附註：
民事訴訟法第466條之1（第1項、第2項）：
對於第二審判決上訴，上訴人應委任律師為訴訟代理人。但上訴
人或其法定代理人具有律師資格者，不在此限。
上訴人之配偶、三親等內之血親、二親等內之姻親，或上訴人為
法人、中央或地方機關時，其所屬專任人員具有律師資格並經法
院認為適當者，亦得為第三審訴訟代理人。